ACORDAO-COMPLETO-2524894

ACÓRDÃO 2763/2022 ATA 16/2022 - SEGUNDA CÂMARA

VISTOS, relatados e discutidos estes autos de aposentadorias deferidas pelo então Ministério dos Transportes, Portos e Aviação Civil em favor de Dalva Emidio de Oliveira, além de Francisca Lopes Conde, Francisco dos Santos Mendes, Geraldina Barbosa, Iaci Rosa Sena de Lima, Kátia Cristina da Silva Gomes, Magna Chaves da Silva, Maria da Conceição Coelho, Marta Tibana de Souza e Vera Lúcia Cobra Rache;
ACORDAM os Ministros do Tribunal de Contas da União, reunidos em Sessão da 2ª Câmara, nos termos do art. 71, III e IX, da Constituição de 1988, dos arts. 1º, V, 39, II, e 45 da Lei n.º 8.443, de 1992, e dos arts. 260, § 1º, e 262, § 2º, do RITCU, ante as razões expostas pelo Relator, em:
9.1. assinalar a legalidade dos atos iniciais de aposentadoria em favor de Kátia Cristina da Silva Gomes (à Peça 30 sob o n.º 64694/2019) , além de Iaci Rosa Sena de Lima (à Peça 31 sob o n.º 82364/2019) , Magna Chaves da Silva (à Peça 32 sob o n.º 106014/2019) , Marta Tibana de Souza (à Peça 34 sob o n.º 118614/2019) , Francisca Lopes Conde (à Peça 35 sob o n.º 122246/2019) , Geraldina Barbosa (à Peça 36 sob o n.º 128299/2019) , Maria da Conceição Coelho (à Peça 38 sob o n.º 146563/2019) e Dalva Emidio de Oliveira (à Peça 39 sob o n.º 2132/2020) , concedendo-lhes os respectivos registros, diante dos elementos de convicção até aqui obtidos pelo TCU;
9.2. assinalar a ilegalidade dos atos iniciais de aposentadoria em favor de Francisco dos Santos Mendes (à Peça 33 sob o n.º 107933/2019) , além de Vera Lúcia Cobra Rache (à Peça 37 sob o n.º 129959/2019) , negando-lhes os respectivos registros, diante da reintegração dos aludidos empregados públicos ao serviço público federal com a indevida transposição do regime jurídico celetista para o regime estatutário;
9.3. dispensar o ressarcimento das quantias percebidas indevidamente, mas de boa-fé, em consonância com a Súmula n.º 106 do TCU, deixando, ainda, de determinar a imediata cessação dos pagamentos inerentes à indevida concessão das aposentadorias pelo regime jurídico estatutário em respeito, assim, à decisão transitada em julgado perante o Tribunal Regional Federal da 1ª Região no bojo do Processo n.º 1009950-55.2017.4.01.0000;
9.4. determinar que, no prazo de 15 (quinze) dias contados da ciência desta deliberação, o Ministério da Infraestrutura dê ciência desta deliberação aos interessados apontados pelo item 9.2 deste Acórdão, devendo encaminhar o comprovante da correspondente notificação ao TCU no prazo de 30 (trinta) dias;
9.5. enviar a cópia do presente Acórdão, com o Relatório e o Voto, ao Ministério da Infraestrutura, para ciência e efetiva adoção das medidas cabíveis; e
9.6. promover o arquivamento do presente processo, nos termos do art. 169, V, do RITCU.

Aposentadoria deferida pelo então Ministério dos Transportes, Portos e Aviação Civil em favor de Dalva Emidio de Oliveira, além de Francisca Lopes Conde, Francisco dos Santos Mendes, Geraldina Barbosa, Iaci Rosa Sena de Lima, Kátia Cristina da Silva Gomes, Magna Chaves da Silva, Maria da Conceição Coelho, Marta Tibana de Souza e Vera Lúcia Cobra Rache.

Segunda Câmara

então Ministério dos Transportes, Portos e Aviação Civil.

3. Interessados: Dalva Emidio de Oliveira (CPF XXX.377.931-XX); Francisca Lopes Conde (CPF XXX.091.931-XX); Francisco dos Santos Mendes (CPF XXX.319.462-XX); Geraldina Barbosa (CPF XXX.760.221-XX); Iaci Rosa Sena de Lima (CPF XXX.854.887-XX); Kátia Cristina da Silva Gomes (CPF XXX.438.034-XX); Magna Chaves da Silva (CPF XXX.662.981-XX); Maria da Conceição Coelho (CPF XXX.857.391-XX); Marta Tibana de Souza (CPF XXX.031.881-XX); Vera Lúcia Cobra Rache (CPF XXX.139.561-XX).

13.1. Ministros presentes: Augusto Nardes (na Presidência), Benjamin Zymler, Aroldo Cedraz, Jorge Oliveira e Antonio Anastasia.
13.2. Ministro-Substituto convocado: André Luís de Carvalho (Relator).

ANDRÉ DE CARVALHO

Trata-se de aposentadorias deferidas pelo então Ministério dos Transportes, Portos e Aviação Civil em favor de Dalva Emidio de Oliveira, além de Francisca Lopes Conde, Francisco dos Santos Mendes, Geraldina Barbosa, Iaci Rosa Sena de Lima, Kátia Cristina da Silva Gomes, Magna Chaves da Silva, Maria da Conceição Coelho, Marta Tibana de Souza e Vera Lúcia Cobra Rache.
2.	Após a análise final do feito, o Auditor Federal Felipe Paulino Tavares lançou o seu parecer conclusivo à Peça 41, com a anuência, por delegação de competência, do diretor da Sefip (Peça 42) , nos seguintes termos:
" (...) EXAME TÉCNICO
Encaminhamentos anteriores
3. À peça 13, consta instrução de mérito propondo que os atos fossem apreciados pela legalidade, a qual contou com anuência da Unidade Técnica-UT (peça 14) .
4. Todavia, o membro do parquet, em seu parecer à peça 16, diverge parcialmente da proposta e opina pela realização de diligência à unidade jurisdicionada para que esclareça sobre a concessão de novas aposentadorias no regime estatutário ao Sr. Francisco dos Santos Mendes (ato à peça 5) e à Sra. Vera Lúcia Cobra Rache (peça 9) , e a existência de eventual decisão judicial favorável aos interessados nesse sentido, e envie ao TCU os documentos comprobatórios pertinentes.
5. Por meio de Despacho do Ministro-relator à peça 17, foi acolhida a proposta do parquet e os autos foram restituídos à Sefip para que se procedesse à análise complementar.
6. À peça 18, consta ofício de diligência encaminhado à UJ, o qual foi respondido às peças 20 a 23.
7. Destarte, os autos estão aptos a ser instruídos no mérito.
Exame das constatações
8. No que tange ao objeto da diligência descrita no item 4 desta instrução e em análise da resposta encaminhada pelo Gestor, constata-se que há sentença judicial embasando a permanência dos interessados no RJU. Explica-se.
9. Inicialmente, os interessados (Sr. Francisco dos Santos Mendes e a Sra. Vera Lúcia Cobra Rache) tiveram os respectivos atos de aposentadoria apreciados pela ilegalidade e retornaram a atividade (vide item 9 à peça 22, pg. 2) . Posteriormente, a Associação dos Servidores Federais em Transportes - ASDNER impetrou Mandado de Segurança (nº 1009950-55.2017.4.01.0000 - 1ª instância) , cujo pedido tutelar solicitava que fossem 'suspensas quaisquer medidas que importem na modificação do regime jurídico dos substituídos'.
10. O pedido tutelar foi deferido de forma liminar, a qual, todavia, não foi confirmado no julgamento de mérito (vide item 4, peça 22, pg. 2 e peça 28) . No âmbito da segunda instância (Apelação Cível 1010032-08.2016.4.01.3400) , o julgamento foi reformado e foi concedida o pedido pleiteado pela parte autora (vide peça 29) , sendo que os autos transitaram em julgado (peça 26, pg. 1 e peça 27) .
11. Destarte, os interessados lograram êxito em ação judicial que impede o reenquadramento deles em outro regime jurídico.
12. Por seu turno, a Jurisprudência desta Corte milita no sentido de que é ilegal a alteração do regime de trabalho, de celetista para estatutário, dos servidores anistiados e reintegrados ao serviço público federal por força da Lei 8.878/1994, visto que o retorno à atividade deveria observar a situação originária do cargo ou emprego anteriormente ocupado. Neste sentido, citam-se os Acórdão 10117/2018-TCU-Primeira Câmara, relator Ministro Bruno Dantas, e 1661/2017-Plenário, relator Ministro Benjamin Zymler.
13. Sabe-se que não cabe ao TCU discutir ou desconstituir decisões judiciais transitadas ou não em julgado. Não pode o TCU negar a força da decisão judicial, por discordar de seus fundamentos e, muito menos, determinar o descumprimento da sentença, ainda que flagrantemente ilegal, injusta e incorreta.
14. Todavia, a existência de decisão judicial ou administrativa contrária ao entendimento do TCU não impede a apreciação do ato para fins de registro. Em apreciação de atos de pessoal, o TCU pode manifestar entendimento diferente do declarado por outras instâncias do Poder Judiciário ou da Administração Pública, inclusive mediante o julgamento pela ilegalidade dos atos de aposentadoria amparados por decisão judicial.
15. O TCU exerce a sua jurisdição independentemente das demais instâncias. O Tribunal possui competências próprias e privativas, estatuídas pela Constituição Federal e pela sua Lei Orgânica, inexistindo vinculação entre o processo do TCU e outro versando sobre idêntica matéria no âmbito do Poder Judiciário ou da Administração Pública.
16. Assim, caberá propor que os atos dos interessados sejam apreciados pela ilegalidade, sem contudo, se determinar medidas de saneamento da situação, visto que há sentença judicial impedindo o reenquadramento deles em outro regime.
CONCLUSÃO
17. No que tange ao ato do Sr. Francisco dos Santos Mendes (107933/2019) e da Sra. Vera Lúcia Cobra Rache (129959/2019) , será proposto que sejam apreciados pela ilegalidade; sem, contudo, se propor medidas saneadoras, ante a existência de decisão judicial transitada em julgado que resguarda a situação.
18. Cabe destacar que os atos em menção ingressaram nesta Corte em 2020 e, logo, não se transcorreu o prazo quinquenal para a apreciação do mérito, nos termos da Tese de Repercussão Geral STF 445. Ademais, as comunicações processuais serão endereçadas ao Departamento de Centralização de Serviços de Inativos, Pensionistas e Órgãos Extintos do Ministério da Economia - DECIPEX/ME, haja vista este ser o novo órgão responsável pela gestão dos inativos, conforme informado pelo Gestor à peça 22, pg. 3, item 12.
19. Em relação aos demais atos objeto destes autos, caberá reiterar a proposta de encaminhamento já formulada na instrução à peça 13, no sentido de serem apreciados pela legalidade.
PROPOSTA DE ENCAMINHAMENTO
20. Ante o exposto, propõe-se:
a) considerar ilegal e recusar registro aos atos abaixo nominados, com base nos arts. 71, inciso III, da Constituição Federal, 1º, inciso V, e 39, inciso II, da Lei 8.443/1992 e 260, § 1º, do Regimento Interno do Tribunal de Contas da União (TCU) ;
- FRANCISCO DOS SANTOS MENDES, CPF XXX.319.462-XX, ato número 107933/2019 (inicial) ;
- VERA LUCIA COBRA RACHE, CPF XXX.139.561-XX, ato número 129959/2019 (inicial) 
b) determinar ao Departamento de Centralização de Serviços de Inativos, Pensionistas e Órgãos Extintos do Ministério da Economia - DECIPEX/ME, com base no art. 45 da Lei 8.443/1992 e no art. 4º, inciso I, da Resolução TCU 315/2020, que:
b.1) informe aos interessados o teor do Acórdão que vier a ser prolatado, encaminhando ao TCU, no prazo de trinta dias, comprovante da data de ciência pelo respectivo interessado, nos termos do art. 4º, § 3º, da Resolução - TCU 170/2004, alertando-os de que o efeito suspensivo proveniente de eventual interposição de recurso não os exime da devolução dos valores indevidamente percebidos após a notificação, em caso de não provimento desse recurso.
c) considerar legais e determinar o registro dos atos de concessão de aposentadoria dos interessados abaixo nominados, com fundamento nos arts. 71, inciso III, da Constituição Federal, 1º, inciso V, e 39, inciso II, da Lei 8.443/1992 e 260, § 1º, do Regimento Interno do Tribunal de Contas da União.
-KATIA CRISTINA DA SILVA GOMES, CPF XXX.438.034-XX, ato número 64694/2019 (inicial) ;
-IACI ROSA SENA DE LIMA, CPF XXX.854.887-XX, ato número 82364/2019 (inicial) ;
-MAGNA CHAVES DA SILVA, CPF XXX.662.981-XX, ato número 106014/2019 (inicial) ;
-MARTA TIBANA DE SOUZA, CPF XXX.031.881-XX, ato número 118614/2019 (inicial) ;
-FRANCISCA LOPES CONDE, CPF XXX.091.931-XX, ato número 122246/2019 (inicial) ;
-GERALDINA BARBOSA, CPF XXX.760.221-XX, ato número 128299/2019 (inicial) ;
-MARIA DA CONCEICAO COELHO, CPF XXX.857.391-XX, ato número 146563/2019 (inicial) ;
-DALVA EMIDIO DE OLIVEIRA, CPF XXX.377.931-XX, ato número 2132/2020 (inicial) ;"
3.	Enfim, por intermédio do Exmo. Sr. Procurador Rodrigo Medeiros de Lima, o MPTCU anuiu, em cota singela (Peça 43) , à aludida proposta da unidade técnica.
É o Relatório.

não há.

Procurador Rodrigo Medeiros de Lima.

APOSENTADORIA. REINTEGRAÇÃO DE DOIS EMPREGADOS PÚBLICOS (ANISTIADOS) AO SERVIÇO PÚBLICO FEDERAL COM A INDEVIDA TRANSPOSIÇÃO DO REGIME JURÍDICO CELETISTA PARA O REGIME ESTATUTÁRIO. ILEGALIDADE E NEGATIVA DE REGISTRO PARA OS DOIS ATOS. Manutenção dos pagamentos em respeito à coisa julgada. LEGALIDADE E REGISTRO PARA OS DEMAIS ATOS. COMUNICAÇÕES.

APOSENTADORIA (APOS)

Secretaria de Fiscalização de Integridade de Atos e Pagamentos de Pessoal e de Benefícios Sociais (Sefip).

Trata-se de aposentadorias deferidas pelo então Ministério dos Transportes, Portos e Aviação Civil sob as seguintes condições:
	Peça
	Beneficiária
	Número de Controle
	Data de Nascimento
	Tipo de Ato e de Aposentadoria
	Vigência
	Enviado ao TCU

	30
	Kátia Cristina da Silva Gomes
	64694/2019
	22/11/1960
	Inicial - Aposentadoria Voluntária
	22/5/2019
	15/9/2020

	31
	Iaci Rosa Sena de Lima
	82364/2019
	30/5/1946
	Inicial - Aposentadoria Voluntária
	8/7/2019
	18/9/2020

	32
	Magna Chaves da Silva
	106014/2019
	5/3/1964
	Inicial - Aposentadoria Voluntária
	22/8/2019
	18/9/2020

	33
	Francisco dos Santos Mendes
	107933/2019
	4/10/1942
	Inicial - Aposentadoria Compulsória
	5/10/2017
	18/9/2020

	34
	Marta Tibana de Souza
	118614/2019
	3/3/1957
	Inicial - Aposentadoria Voluntária
	5/9/2019
	18/9/2020

	35
	Francisca Lopes Conde
	122246/2019
	3/12/1956
	Inicial - Aposentadoria Voluntária
	5/9/2019
	18/9/2020

	36
	Geraldina Barbosa
	128299/2019
	5/2/1950
	Inicial - Aposentadoria Voluntária
	1º/10/2019
	18/9/2020

	37
	Vera Lúcia Cobra Rache
	05/02/1950
	14/2/1943
	Inicial - Aposentadoria Compulsória
	14/2/2018
	18/9/2020

	38
	Maria da Conceição Coelho
	146563/2019
	21/2/1951
	Inicial - Aposentadoria Voluntária
	9/10/2019
	18/9/2020

	39
	Dalva Emidio de Oliveira
	2132/2020
	30/7/1958
	Inicial - Aposentadoria Voluntária
	8/12/2019
	18/9/2020

2.	A Sefip detectou, contudo, a indevida concessão das aposentadorias em favor de Francisco dos Santos Mendes e Vera Lúcia Cobra Tache pelo regime jurídico estatutário a partir da reintegração ao serviço público federal dos aludidos empregados públicos (anistiados) junto à então Empresa Portos do Brasil S.A. (Portobras) e à então Empresa Brasileira de Transportes Urbanos (EBTU) , nos termos da Lei n.º 8.878, de 1994.
3.	A Sefip destacou, assim, que subsistiria a ilegalidade nas referidas aposentadorias, mas, decorrendo as aludidas aposentadorias de decisão judicial transitada em julgado perante o Tribunal Regional Federal da 1ª Região (TRF-1ª Região) no bojo do Processo n.º 1009950-55.2017.4.01.0000 (Peça 26) , o TCU deveria deixar de adotar as eventuais medidas com vistas ao reenquadramento dos interessados no regime celetista. 
4.	Por esse prisma, após a análise final do feito, a Sefip pugnou pela ilegalidade dos aludidos atos de aposentadoria em favor de Francisco dos Santos Mendes e Vera Lúcia Cobra Rache, sem prejuízo, todavia, da legalidade para os atos de aposentadoria em favor de Kátia Cristina da Silva Gomes, Iaci Rosa Sena de Lima, Magna Chaves da Silva, Marta Tibana de Souza, Francisca Lopes Conde, Geraldina Barbosa, Maria da Conceição Coelho e Dalva Emidio de Oliveira; tendo o MPTCU anuído a essa proposta.
5.	O TCU pode incorporar o parecer da Sefip a estas razões de decidir.
6.	Bem se sabe que, em sintonia com a jurisprudência firmada pelo TCU a partir, por exemplo, Acórdãos 303/2015 e 206/2022, do Plenário, subsistiria a ilegalidade da referida transposição do regime jurídico celetista para o estatutário, estando esse entendimento em consonância, ainda, com a jurisprudência do STF (v.g.: MS-35.409) .
7.	Por esse prisma, os atos iniciais de aposentadorias em favor de Francisco dos Santos Mendes e Vera Lúcia Cobra Tache teriam sido originalmente apreciados pela ilegalidade por meio do Acórdão 1661/2017-TCU-Plenário e do Acórdão 10117/2018-TCU-Primeira Câmara, respectivamente.
8.	De toda sorte, teria sido promovida a superveniente autuação do presente processo em face do posterior envio, ao TCU, dos atos de aposentadoria em favor de Francisco dos Santos Mendes e Vera Lúcia Cobra Tache com o fundamento na compulsoriedade, ao invés da anterior voluntariedade, além da superveniente decisão judicial transitada em julgado no âmbito do Mandado de Segurança n.º 1009950-55.2017.4.01.0000 (Peça 27) , em 15/9/2021, perante o TRF da 1ª Região.
9.	Ao julgar, aliás, a apelação cível interposta pela Associação dos Servidores Federais em Transportes (ASDNER) no bojo do referido mandado de segurança, o TRF-1ª Região suspendeu a eficácia da Portaria Normativa n.º 5, de 2016, do então Ministério do Planejamento, Desenvolvimento e Gestão, tendo ela sido editada em cumprimento ao aludido Acórdão 303/2015-TCU-Plenário, e, ali (Peça 29) , o Desembargador-Relator teria apresentado, para tanto, a seguinte manifestação:
" (...) Ante o exposto, dou provimento à apelação da parte autora, para conceder a segurança pleiteada, suspendendo a eficácia da PN nº 5/2016/Segrt/MP, de modo a impedir quaisquer medidas que importem na modificação do regime jurídico dos servidores que se encontram na mesma situação fática explanada nos autos, nos termos da presente fundamentação.
Incabível a condenação em honorários advocatícios em sede de mandado de segurança, de acordo com o art. 25 da Lei nº 12.016/2009, e as Súmulas nº 105/STJ e nº 512/STF." (grifado aqui) .
10.	Não fosse o bastante, os efeitos do referido Acórdão 303/2015-TCU-Plenário estariam suspensos em face da liminar concedida pelo Ministro do STF Edson Fachin no bojo, por exemplo, dos MS 33.702-DF e 35.320-DF.
11.	A despeito, pois, de restar configurada a ilegalidade na reintegração dos referidos empregados públicos ao serviço público federal ante a indevida transposição do regime jurídico celetista para o estatutário, mas, decorrendo a aludida transposição da anunciada decisão judicial transitada em julgado, o TCU deve deixar de determinar a adoção das medidas necessárias para o reenquadramento dos interessados no regime celetista.
12.	Diante, enfim, da entrada dos aludidos atos de aposentadoria no TCU há menos de 5 anos, não seria necessária a prévia oitiva dos interessados, estando esse entendimento em plena consonância com a jurisprudência do STF (v.g.: MS-25.116 e MS-25.403) e com a exceção prevista na Súmula Vinculante n.º 3 do STF, além de estar em sintonia com a jurisprudência do TCU (v.g.: Acórdão 587/2011-TCU-Plenário, entre outros) .
13.	O TCU deve assinalar a ilegalidade, portanto, dos atos de aposentadoria em favor de Francisco dos Santos Mendes e Vera Lúcia Cobra Tache para lhes negar o respectivo registro, deixando, todavia, de determinar a imediata cessação dos pagamentos inerentes à indevida concessão das aposentadorias pelo regime jurídico estatutário em respeito, assim, à decisão transitada em julgado perante o TRF da 1ª Região no bojo do Processo n.º 1009950-55.2017.4.01.000, sem prejuízo de anotar a legalidade para os demais atos de aposentadoria, concedendo-lhes os respectivos registros.
Ante o exposto, voto pela prolação do Acórdão ora submetido a este Colegiado.
TCU, Sala das Sessões, em 24 de maio de 2022.
Ministro-Substituto ANDRÉ LUÍS DE CARVALHO 
Relator